【裁判字號】    89,上易,1405
【裁判日期】    891130
【裁判案由】    侵占
【裁判全文】
臺灣高等法院高雄分院刑事判決                  八十九年度上易字第一四五號
      上  訴  人
      即  被  告  乙○○
      選任辯護人  馮明雄
右上訴人因侵占案件，不服臺灣屏東地方法院八十八年度易字第一二號中華民國
八十九年七月十七日第一審判決（起訴案號：臺灣屏東地方法院檢察署八十七年度偵
字第七六四○號），提起上訴，本院判決如左：
      主      文
原判決撤銷。
乙○○意圖為自己不法之所有，而侵占自己持有他人之物，處有期徒刑拾月。
      事      實
一、乙○○與李丙○○之夫為堂兄弟之關係，於民國八十五年七月間，因債權人高雄
    區中小企業銀行股份有限甲司（下稱高雄企銀）聲請拍賣李丙○○甲甲李石吉所
    有坐落屏東縣萬丹鄉○○段二六二二號土地應有部分及其上建物（以下簡稱系爭
    房地），遂告知李丙○○謂其為共有人，得優先承購該土地，可合資購買云云，
    李丙○○乃同意以原先於八十五年四月十一日借予乙○○之新台幣（下同）一百
    萬元，及另於八十五年七月二十九日匯款四百萬元與乙○○，合計五百萬元作為
    合夥購買房地之資金，並委由乙○○以其名義購買上開房地，乙○○於收受上開
    款項後，明知其所持有之該筆四百萬元款項為合夥購買房地之資金，為全體合夥
    人所甲同共有，詎其竟意圖為自己不法之所有，於八十五年七月三十日將該四百
    萬元資金侵占入己，後陸續將之挪用至其養豬事業上，嗣並虧損殆盡。而購買房
    地事宜則因第一、二次拍賣結果均流標，乙○○無法以得標價格優先承購，迨於
    八十五年十二月二十四日，債權人高雄企銀撤回執行，乙○○已無從購買，復未
    會同李丙○○清算，將上開四百萬元之出資返還李丙○○，屢經李丙○○索討無
    著，始發覺上情。
二、案經被害人李丙○○訴請臺灣屏東地方法院檢察署檢察官偵查起訴。
      理      由
一、訊據上訴人即被告乙○○固坦承上揭與告訴人李丙○○合資購買系爭房地，並將
    告訴人之資金五百萬元用於其養豬事業之事實，惟矢口否認有侵占之情事，辯稱
    ：伊原向告訴人先後告貸五百萬元，嗣告訴人同意以該筆資金合夥購買拍賣之房
    地，後因無法購買，經告訴人應允將該五百萬元借伊作為養豬事業週轉之用，且
    約定月息一分半，有需要時再拿，現未曾給付過利息；伊先前出借七百萬元與告
    訴人之甲甲李石吉，告訴人同意互相抵銷；告訴人合夥出資以伊名義購買房地，
    乃隱名合夥之關係，該五百萬元之資金為伊所有，無侵占可言，而伊確係因事業
    失敗致無法償還，本件實係民事糾紛云云。
二、經查：
（一）被告上開所辯經告訴人同意之借貸、抵銷等情，不僅為告訴人所否認，且被告
      之前向告訴人所告貸之一百萬元，約定月息一分半，自八十五年四月起至七月
      底時，被告計付利息五萬五千元給告訴人之情事，為被告所是認，而嗣後之四
      百萬元，被告均未支付分文利息，被告對此亦坦承不諱，告訴人借一百萬元給
      被告尚且要收取月息一分半之利息，豈有借給被告高達四百萬元之本金，竟未
      收取分毫之利息，實有違常情，何況告訴人於八十五年七月二十九日匯款四百
      萬元給被告時，告訴人甲甲之系爭房地於八十五年六月二十四日已經臺灣屏東
      地方法院查封，有該院之執行筆錄，且於八十五年七月二十一日估價完畢，此
      業經本院調取臺灣屏東地方法院八十五年度執字第三一八八號執行卷宗核閱屬
      實，並影印上開資料附於本院卷可憑。告訴人與其甲甲住在同一屋簷下，既知
      其所居住之系爭房地已遭法院查封，豈有不擔心所住之房地被拍賣無處可住？
      何況查封後何時拍賣，無法得知，因此告訴人於系爭房地被查封後，與共有人
      之一之被告商議，欲共同出資標購系爭房地，被告為共有人之一，有優先承購
      權，告訴人因此在系爭房地經法院查封、鑑價後，籌措資金，於八十五年七月
      二十九日匯款四百萬元至被告帳戶，甚合常理。又該四百萬元中之三百萬元係
      告訴人向其胞姊王郭英秀所借等情，已據證人王郭英秀於原審法院八十七年度
      易字第一八○號被告乙○○詐欺一案八十七年四月十日審理中結證屬實，有該
      筆錄附於原審卷第三十二頁背面，告訴人如單純借款給被告，豈有再向其胞姊
      轉借其中之三百萬元給被告之理？可見該四百萬元確係要標購系爭房地之款項
      無訛。參以告訴人之夫，並非獨生子，尚有其他兄弟姊妹，告訴人甲甲與被告
      之債務，豈有由告訴人單獨承擔之理？本件被告對告訴人負債五百萬元，與被
      告所稱之案外人即告訴人之甲甲李石吉對被告負債七百萬元一事，二者間並非
      被告與告訴人互負債務，洵不符合抵銷之要件，被告復無法提供其他證據方法
      供本院調查，其上開所辯，尚難採信。
（二）按隱名合夥，指當事人約定一方對於他方之所經營之事業出資，而分受其營業
      所得之利益及分擔其所生損失之契約，民法第七百條定有明文。因隱名合夥人
      出資之目的係在分受出名營業人營業所生之利益，是出名營業人必須營業，且
      以營利事業為限。訊據被告始終謂其經營養豬事業如何如何，並供稱：「（標
      購房地是你經營投資的事業？）不是。」等語（見原審卷第一三四頁），又被
      告僅係與告訴人單純合資購買拍賣之房地，再依出資額比例分配所有權耳，固
      與合夥所謂之「事業」不限於營利者相符，惟要無所謂分受及分擔「營業」所
      生之利益及損失可言。另參酌告訴人將四百萬元交付被告，乃作為其與被告合
      資購買房地之款項，並無移轉為被告單獨所有之真意，亦即被告所持有之四百
      萬元係合夥財產，為合夥人所甲同共有，是被告所辯：告訴人投資伊之事業，
      伊為出名營業人云云，顯然無稽。本件之事實既為告訴人出資五百萬元與被告
      合夥購買房地，委由被告出面投標（實係以拍定條件優先承購），被告實乃執
      行合夥事務之合夥人，其與該合夥間為委任之關係，而非隱名合夥之出名營業
      人，殆無疑義。
（三）被告收受告訴人所交付之四百萬元後，於八十五年七月三十日起，陸續花用於
      其養豬事業，據其供承在卷，復有其於臺灣省合作金庫潮州支庫開設之000
      000000000─五帳戶交易明細一份可憑。被告身為執行合夥業務之代
      表人，明知其所持有之該筆款項為合夥購買房地之資金，卻仍予挪用於自身之
      養豬事業，嗣並虧損殆盡，無力清算返還，顯非僅不履行償還義務之民事問題
      耳，足堪認定其主觀上具有為自己不法之所有之意圖，客觀上並將持有之合夥
      財產侵占入己。此外，前揭事實除據告訴人指訴歷歷外，並經原審調取本院八
      十七年度上易字第二一七二號全案卷宗及本院調取臺灣屏東地方法院八十五年
      度執字第三一八八號執行卷宗核閱屬實。
（四）告訴人將要與被告合夥標購系爭房地之四百萬元匯入被告之帳戶，其目的係要
      標購系爭房地，不得作為其他用途使用，其所有權仍屬告訴人所有，被告僅係
      持有該物，負有保管之責而已，被告不得未經告訴人同意擅自加以挪用。綜上
      所述，足見被告所辯，顯係卸責之詞，不足採信。本件事證明確，被告侵占犯
      行，堪以認定。
三、被告將其所持有告訴人與之欲共同標購系爭房地之四百萬元侵占入己，擅自加以
    花用，核被告所為，係犯刑法第三百三十五條第一項之侵占罪。
四、原審以被告罪證明確，因予論罪科刑，固非無見；惟查：被告侵占之金額應為四
    百萬元，因之前之一百萬元係告訴人借給被告使用，之後再匯四百萬元，連同之
    前之一百萬元借款，共五百萬元，欲與被告合夥共同標下上開系爭房地，然被告
    將之挪用至個人之養豬事業，可見被告侵占告訴人之款項應為四百萬元，不應包
    括一百萬元借款，原審認定被告侵占五百萬元，顯有違誤，尚有未洽。被告上訴
    意旨，仍執前詞，否認犯罪，以先後向告訴人借貸一百萬元、四百萬元，事後告
    訴人始託其欲將該五百萬元之借款轉為投資款合夥標購上開系爭房地，然其因生
    意失敗，無法還錢，並無侵占可言為由，指摘原判決不當云云。然查：被告於八
    十五年四月十一日向告訴人借一百萬元，約定有月息一分半，自八十五年四月起
    至七月底時，計付利息五萬五千元，但告訴人於八十五年七月二十九日匯款四百
    萬元與被告，被告對該四百萬元並未支付分文利息等情，已據被告供明在卷，被
    告向告訴人借一百萬元，需付月息一分半之利息，豈有再向告訴人借四百萬元，
    卻無須支付利息，顯有違常理，足見被告所辯不足採，被告上訴雖無理由，然原
    判決既有上開可議之處，自屬無可維持，應由本院將原判決予以撤銷改判。爰審
    酌被告素行尚可，於原審審理時，表達願以一無設定負擔之土地，供告訴人設定
    抵押權，略見和解之意，惟其侵占之金額高達四百萬元，迄今分文未償，犯後猶
    否認犯行，態度不佳等一切情狀，量處有期徒刑十月。
據上論斷，應依刑事訴訟法第三百六十九條第一項前段、第三百六十四條、第二百九
十九條第一項前段，刑法第三百三十五條第一項，罰金罰鍰提高標準條例第一條前段
，判決如主文。
本案經檢察官林炳雄到庭執行職務。
中      華      民      國    八十九    年      十一      月    三十    日
                                  臺灣高等法院高雄分院刑事第七庭
                                          審判長法官
                                                法官
                                                法官
不得上訴
附錄本判決論罪科刑法條：
刑法第三百三十五條第一項
意圖為自己或第三人不法之所有，而侵占自己持有他人之物者，處五年以下有期徒刑
、拘役或科或併科一千元以下罰金。


司法院資訊處製作；財團法人民間司法改革基金會備份。
